【裁判字號】    95,訴,203
【裁判日期】    950719
【裁判案由】    廢棄物清理法
【裁判全文】
臺中高等行政法院判決
                                九十五年度訴字第二○三號
                              .
原      告  永勤環保工程有限公司
代  表  人  甲○○
被      告  彰化縣環境保護局
代  表  人  乙○○
訴訟代理人  丁○○
訴訟代理人  丙○○
上列當事人間因廢棄物清理法事件，原告不服彰化縣政府中華民
國九十五年二月廿日府法訴字第○九四○二三九五四○號訴願決
定，提起行政訴訟。本院判決如下︰
    主  文
原處分（附表所示編號一至五十六之五十六件處分）及訴願決定
均撤銷。
訴訟費用由被告負擔。
    事  實
甲、事實概要：緣原告領有彰化縣政府乙級廢棄物清除許可證，
    未依該許可文件「不得設置貯存場所及轉運站」之內容，將
    受託清除之營建混合物置放於彰化市磚里竹仔腳四七號前
    空地，經被告於民國九十三年七月廿八日稽查屬實，認已違
    反廢棄物清理法第四十二條及公民營廢棄物清除處理機構許
    可管理辦法第十七條第一項之規定，乃依廢棄物清理法第五
    十五條第一款規定，以九十三年九月七日彰環稽字第○九三
    ○○三○二六三號處分書裁處原告罰鍰新台幣（下同）六千
    元，並限期於九十三年九月廿七日前完成改善。嗣期限屆滿
    ，原告仍未檢送已改善之相關證明文件報請查驗，被告乃分
    別於九十四年六月十五日、六月廿九日、七月六日、七月十
    三日、七月廿日、七月廿七日、八月三日及八月十日重至該
    空地複查，發現原告仍未完成改善，僅作表面覆土，遂依廢
    棄物清理法第五十五條第一款規定，以每日六千元罰鍰裁處
    ，分別開立五十六件處分書。原告不服，提起訴願，經訴願
    決定機關以上開處分書所載述之違規事實、處罰內容及法律
    依據有欠明確，乃訴願決定書撤銷原處分，由被告於二個月
    內另為適法之處分。被告乃重新開立如附表所示編號一至五
    十六之五十六件處分書。原告對之均不服，提起訴願遞遭駁
    回，遂提起本件行政訴訟。
乙、兩造聲明：
一、原告聲明求為判決：附表所示編號一至五十六之五十六件原
    處分及訴願決定均撤銷。
二、被告聲明求為判決：原告之訴駁回。
壹、原告起訴意旨略以：
一、按廢棄物清理法賦予政府及人民全體共同改善環境衛生，維
    護國民健康之責，凡有關廢棄物之清除、處理均應依該法之
    規定為之，如人民或事業機構等違反該法相關規定，即應予
    以處罰。其中第五十五條連續處罰之規定，其目的在督促行
    為人排除因其違規行為所造成污染環境之現狀，以實現已履
    行義務之合法狀態，類似強制執行之一種手段，具有行政執
    行罰之性質。而為有效清除、處理廢棄物，改善環境衛生，
    維護國民健康，同法第七十一條第一項並規定主管機關對於
    事業機構、受託清除處理廢棄物、仲介非法清除處理廢棄物
    者、容許或因重大過失致廢棄物遭非法棄置於其土地之土地
    所有人、管理人或使用人，命限期清除處理，逾期不為清除
    處理時，得代為清除處理，並向其求償清理、改善及衍生之
    必要費用，此規定亦為強制命履行義務之方法之一，是主管
    機關對不依規定清除處理之廢棄物，採用何種方式督促違規
    人清除處理，始能有效維護環境免於被污染，有裁量決定之
    權。又行政機關對違反行政法規之行為，於行使裁量權決定
    應為何種程度之裁罰處分時，除應遵守該處分必須合適、必
    要及合比例之比例原則外，更應符合法規之目的，不得逾越
    法定之裁量範圍，此觀行政程序法第七條及第十條之規定自
    明。是行政機關裁量之方向應以法律所授予之範圍並考量立
    法之目的與個案情形，作出最妥適之決定，否則即屬濫用權
    力之違法（行政訴訟法第四條第二項參照）。
二、本件原告置放營建混合物之彰化市磚里竹仔腳四七號前空
    地（下稱系爭土地），業於九十四年六月間經法院拍賣登記
    予他人，此為兩造所不爭，是原告自該土地移轉與第三人之
    日起，即無權進入清除。被告於九十四年六月九日起至該地
    複查時，竟未審酌上情，即原告是否有自行清除之可能及有
    無改依廢棄物清理法第七十一條第一項規定代為清除處理再
    向原告求償費用之必要，即執意由原告自行清除，並一再開
    立按日處罰通知單，處以每日六千元之罰鍰，共計開立五十
    六張處分書，金額共計三十三萬六千元，其所為處分顯不合
    適、不必要、且不合比例而為違法。又被告為系爭處分時，
    復未考量廢棄物清理法之立法目的，審究其亦為清除、處理
    廢棄物之執行機關，針對本件情形適時適用廢棄物清理法第
    七十一條規定，儘速清除處理，以改善環境衛生，維護國民
    健康，而一味開單按日處罰無法有效清除營建混合物之原告
    ，亦有怠為裁量之權力濫用之違法。
三、次按被告於九十三年九月七日以彰環稽字第○九三○○三○
    二六三號處分裁處原告罰鍰六千元，並限期於九十三年九月
    廿七日前完成改善後，曾於同年月廿九日上午十時八分派員
    至現場稽查，發現原告仍有未完成改善之事實，即依廢棄物
    清理法第五十五條後段規定按日連續處罰，並分別作成十二
    件處分，處原告罰鍰計四七四、○○○元。原告對該按日連
    續處罰之十二件處分提起行政訴訟，業經鈞院認為該等處分
    係屬違法而予以撤銷，此有鈞院九十四年度訴字第一七四號
    判決可參。是縱使原限期改善之處分未經撤銷，然該處分亦
    因內容無法實現而歸於無效（行政程序法第一百十一條第三
    款規定參照），在此情形下，縱認被告對原告有再次按日連
    續處罰之必要，亦須重新為限期改善之告誡，而非以原始之
    限期改善處分為基礎，繼續按日連續處罰。故本件被告未對
    原告重新為限期改善之告誡，即自九十四年六月九日起對原
    告為按日連續處罰之系爭五十六件處分，自屬違法。
貳、被告答辯意旨略以：
一、原告為公民營廢棄物乙級清除機構（一般廢棄物及一般事業
    廢棄物），未依廢棄物清除許可文件內容，清除所承託之營
    建混合物，而將之置放於系爭土地，未即時清運。被告經受
    理陳情後，於九十三年七月廿八日稽查屬實，核有違反廢棄
    物清理法第四十二條及公民營廢棄物清除處理機構許可管理
    辦法第十七條第一項規定，並限期於九十三年九月廿七日前
    改善完成。惟屆期原告未完成改善，其違章事實足堪認定，
    亦為原告所不爭，則被告依法處分，並無違誤。
二、至原告訴稱被告應依廢棄物清理法第七十一條辦理乙節，按
    原告係從事乙級廢棄物清除業，受理事業委託清除廢棄物至
    合法處理場，應依審查通過之申請文件內容及許可事項辦理
    ，不得為未經許可之事項。且依「事業廢棄物貯存清除處理
    方法及設施標準」第三十七條第一項規定，事業採本法第二
    十八條第一項第二款至第四款規定之方式清除、處理事業廢
    棄物者，應先與受託處理者簽訂書面契約或取得執行機關出
    具同意處理之證明文件，載明事業廢棄物種類、數量及期限
    ，始得自行清除或委託清除至該廢棄物受託處理者處理。是
    事業委託原告從事清除廢棄物，即應依委託者之委託事項辦
    理清除業務，此乃原告從事廢棄物清除業務之公法上義務。
    本件原告既從事廢棄物清除業務，即應有清除之能力，原告
    經被告限期於九十三年九月廿七日前改善完成後，經被告多
    次前往複查，明確告知原告應儘速清除所堆置之廢棄物。原
    告清除速度緩慢，此可由被告所攝照片明確顯示，惟原告竟
    無視其違法情事，並未於限期內檢具相關證明文件等報請被
    告查驗，顯見其毫無悔過之意，藐視環保法令甚明。故原告
    係有能力清除，應作為而不作為，倘依廢棄物清理法第七十
    一條代為清除，不符社會公平正義原則。
三、原告復訴稱堆置營建混合物之系爭土地，業於九十四年六月
    間經法院拍賣予他人等語，惟原告係為違規行為人，於該等
    營建混合物未清除前，仍須負責改善完成，並不因系爭土地
    之移轉登記而免其改善之法定義務。原告另訴稱鈞院九十四
    年度訴字第一七四號判決主文附表所示編號二至十三之十二
    件原處分及該部分之訴願決定均遭撤銷等語，惟該判決理由
    三略謂：「．．．由被告為適法之處分，以維法制。」等語
    ，故被告依法為適法之處分，並無不妥。是原告所辯，核屬
    卸責之詞，委無可採。
    理  由
一、本件原告起訴後，被告代表人業已變更，由其新代表人乙○
    ○承受訴訟，於法並無不合，應予准許。
二、按「從事廢棄物清除、處理業務者，應向直轄市、縣（市）
    主管機關或中央主管機關委託之機關申請核發公民營廢棄物
    清除處理機構許可文件後，始得受託清除、處理廢棄物業務
    。．．．」、「前條第一項規定之公民營廢棄物清除處理機
    構應具備之條件、自有設施、分級、專業技術人員設置、許
    可、許可期限、廢止許可、停工、停業、歇業、復業及其他
    應遵行事項之管理辦法，由中央主管機關定之。」、「有下
    列情形之一者，處新臺幣六千元以上三萬元以下罰鍰，並限
    期令其改善，屆期仍未完成改善者，得按日連續處罰：一公
    民營廢棄物清除處理機構違反第十二條規定或依第四十二條
    所定管理辦法。．．．」分別為廢棄物清理法第四十一條第
    一項、第四十二條及第五十五條第一款所明定。
三、本件原告領有彰化縣政府乙級廢棄物清除許可證，未依該許
    可文件「不得設置貯存場所及轉運站」之內容，將受託清除
    之營建混合物置放於彰化市磚里竹仔腳四七號前空地，經
    被告於九十三年七月廿八日稽查屬實，認已違反廢棄物清理
    法第四十二條及公民營廢棄物清除處理機構許可管理辦法第
    十七條第一項之規定，乃依廢棄物清理法第五十五條第一款
    規定，以九十三年九月七日彰環稽字第○九三○○三○二六
    三號處分書裁處原告罰鍰六千元，並限期於九十三年九月廿
    七日前完成改善。嗣期限屆滿，原告仍未檢送已改善之相關
    證明文件報請查驗，被告乃分別於九十四年六月十五日、六
    月廿九日、七月六日、七月十三日、七月廿日、七月廿七日
    、八月三日及八月十日重至該空地複查，發現原告仍未完成
    改善，僅作表面覆土，遂依廢棄物清理法第五十五條第一款
    之規定，以每日六千元罰鍰裁處，分別開立如附表所示之五
    十六件處分書。原告不服該等處分書，如事實欄所示過程，
    循序提起本件行政訴訟。
四、原告訴稱: 本件原置放營建混合物之系爭土地，業於九十四
    年六月間經法院拍賣登記予他人，原告自該土地移轉與第三
    人之日起，即無權進入清除。被告於九十四年六月九日起至
    該地複查時，未審酌上情，及原告是否有自行清除之可能及
    有無改依廢棄物清理法第七十一條第一項規定代為清除處理
    再向原告求償費用之必要，即執意由原告自行清除，並一再
    開立本件五十六張處分書，所為處分顯不合適、不必要、且
    不合比例而為違法。又被告於九十三年九月七日以彰環稽字
    第○九三○○三○二六三號處分裁處原告罰鍰六千元，並限
    期於九十三年九月廿七日前完成改善後，曾於同年月廿九日
    上午十時八分派員至現場稽查，發現原告仍有未完成改善之
    事實，即依廢棄物清理法第五十五條第一款規定按日連續處
    罰，並分別作成十二件處分，處原告罰鍰計四七四、○○○
    元。原告對該按日連續處罰之十二件處分提起行政訴訟，業
    經鈞院認為該等處分係屬違法而予以撤銷，是縱使原限期改
    善之處分未經撤銷，然該處分亦因內容無法實現而歸於無效
    ，縱認被告對原告有再次按日連續處罰之必要，亦須重新為
    限期改善之告誡，而非以原始之限期改善處分為基礎，繼續
    按日連續處罰，本件被告自九十四年六月九日起對原告為按
    日連續處罰之系爭五十六件處分，自屬違法等語。
五、經查，原告雖領有彰化縣政府乙級廢棄物清除許可證，惟該
    許可證營業項目記載許可清除廢棄物之種類以附表為準，又
    附表註明「不得設置貯存場所及轉運站」，是原告依該許可
    證許可之內容，雖可處理一般廢棄物及一般事業廢棄物，惟
    不得為設置上開廢棄物之貯存場所及轉運站，原告於九十三
    年七月間將受託清除之營建混合物置放於彰化市磚里竹仔
    腳四七號前空地，經被告於同年七月廿八日稽查屬實，以九
    十三年九月七日彰環稽字第○九三○○三○二六三號處分書
    裁處原告罰鍰六千元，並限期於九十三年九月廿七日前完成
    改善，並載明「改善內容請將該場清理完畢並依所取得廢棄
    物乙級清除許可證內容之規定辦理。於限期屆滿日前檢具已
    改善之相關證明文件或照片，報請本局查驗」等語，又該處
    分被告稱原告未提起行政救濟而告確定，此有彰化縣政府廢
    棄物清除許可證暨附表、被告稽查隊環境稽查工作紀錄、現
    場照片六紙及該處分書附訴願卷（未編頁碼）可稽。
六、次按首開廢棄物清理法第五十五條第一款按日連續處罰之規
    定，係屬行政執行罰，在於主管行政機關督促受處分人儘速
    完成改善行為，以符合法律之要求及目的。而按日連續處罰
    係處分違章者未於期限內完成改善行為，與行政秩序罰以一
    違章行為構成一處分，二者並不相同。又行政執行罰，係賦
    予被告基於主管機關之職責，應於受處分人改善完成前，盡
    其輔導、督促受處分人改善之職責，原處分機關自應儘速按
    日送達舉發通知單或處分書，否則難謂有警惕督促之功能。
    再者，行政執行罰之目的乃在督促義務人「將來」義務之履
    行，並非對「過去」行為之處罰，故於義務人已申報完成改
    善，並經檢驗合格後，主管機關即已失去督促將來改善的意
    義，其再為處罰已無法令授權目的（授權主管機關處執行罰
    以督促義務人履行其義務）之情事存在，自不得再就改善前
    義務人之違法行為予以處罰。
七、惟查，本件原告經被告以九十三年九月七日彰環稽字第○九
    三○○三○二六三號處分書裁處罰鍰六千元，並限期於九十
    三年九月廿七日前完成改善後，因期限屆滿，原告未檢送已
    改善之相關證明文件報請查驗，被告乃分別於九十四年六月
    十五日、六月廿九日、七月六日、七月十三日、七月廿日、
    七月廿七日、八月三日及八月十日重至該空地複查，發現原
    告仍未完成改善，依廢棄物清理法第五十五條第一款規定按
    日連續處罰，以每日六千元罰鍰裁處，分別開立五十六件處
    分書。原告不服該等處分書，提起訴願，經訴願決定機關以
    上開處分書所載述之違規事實、處罰內容及法律依據有欠明
    確，乃訴願決定書撤銷原處分，由被告於二個月內另為適法
    之處分。被告乃重新開立本件如附表所示編號一至五十六之
    五十六件處分書。按原告前對被告按日處罰所開立之五十六
    件處分書，既經訴願機關以上述訴願決定撤銷而不存在，又
    被告於本院審理中稱原告已於九十四年九月十四日最後稽查
    後之一周內改善完成，並有九十四年十月廿七日稽查紀錄工
    作單在卷可佐（本院卷六二及八七頁），則此時原告業已完
    成改善，自無再對原告處罰之必要，被告於原告完成其改善
    義務後，始另行於九十四年十一月廿二日重新開立如附表所
    示編號一至五十六之五十六件處分書，回溯對原告執行按日
    連續處罰，又未於原告未改善完成之前，儘速按日送達處分
    書，盡其輔導及督促原告改善之職責，而於九十四年十一月
    廿二日將如附表所示編號一至五十六之五十六件處分書，於
    原告完成改善義務後，一併送達予原告，依前項說明所示，
    均難謂適法。
八、綜上所陳，原處分既有上述之違誤，訴願決定未予糾正，乃
    予以維持，亦有未合，原告請求均予撤銷，為有理由。應由
    本院將如附表所示之五十六件原處分及訴願決定均予撤銷，
    以維法制。至兩造關於本件其他之主張及陳述，與本件判決
    結果，不生影響，爰不一一論究，併予敘明。
據上論結，本件原告之訴為有理由，依行政訴訟法第一百九十五
條第一項前段、第九十八條第三項前段，判決如主文。
中    華    民    國    95    年     7    月    19    日
                第三庭審判長法  官  沈  應  南
                            法  官  林  秋  華
                            法  官  許  武  峰
以上正本證明與原本無異。
如不服本判決，應於判決送達後20日內向本院提出上訴書狀，其
未表明上訴理由者，應於提起上訴後20日內向本院提出上訴理由
書（須依對造人數附具繕本）；如於本判決宣示或公告後送達前
提起上訴者，應於判決送達後20日內補提上訴理由書（須附繕本
）。未表明上訴理由者，逕以裁定駁回。
提起上訴應預繳送達用雙掛號郵票390元（34元及5元郵票各10份
)。
中    華    民    國    95    年     7    月    25    日
                            書記官  陳  鼎  鈞


司法院資訊處製作；財團法人民間司法改革基金會備份。
